臺灣高等法院民事判決　　　　　　　　100年度重上字第347號
上　訴　人　陳碧足
訴訟代理人　張宸浩律師
　　　　　　許文哲律師
上　訴　人　陳東柱
訴訟代理人　陳志律師
複 代理 人　陳孟彥律師
被 上訴 人　祭祀公業蘇萬利公
法定代理人　蘇俊龍
　　　　　　蘇萬發
　　　　　　蘇有朋
訴訟代理人　林建平律師
上列當事人間租佃爭議事件，上訴人對於中華民國100年1月28日
臺灣桃園地方法院99年度訴字第1175號第一審判決提起上訴，本
院於100年8月30日言詞辯論終結，判決如下：
    主  文
上訴駁回。
第二審訴訟費用由上訴人負擔。
    事實及理由
一、被上訴人起訴主張：上訴人父親陳臣灶與訴外人陳加榮之共
    同先祖依耕地三七五減租條例向被上訴人承租如附表所示地
    號之土地全部，嗣由上訴人及陳加榮承繼取得耕地租賃權，
    被上訴人乃分別與上訴人、陳加榮就如附表所示地號土地承
    租範圍各1/2 ，分別訂立耕地租約，租約編號分別為溪鎮中
    字第145、48號租約，其中第145號租約（下稱系爭租約）為
    被上訴人與上訴人所簽訂者。詎陳東柱未得被上訴人同意，
    亦無合法權源，擅自於如附表編號6所示296地號土地（下稱
    296地號土地）上搭建如原判決附圖Ａ所示面積672平方公尺
    之鐵皮屋（下稱系爭鐵皮屋），屋內堆放板模、農用機具及
    肥料等，板模占用系爭鐵皮屋達5/7 之空間，顯係作為倉庫
    使用與農作無關，上訴人於296 地號土地既未自任耕作，被
    上訴人自得主張系爭租約全部無效。系爭租約並未記載上訴
    人就附表所示之土地（下稱系爭土地）有分耕之情形，上訴
    人亦未辦理分耕變更登記，系爭土地上除少部分種植冬瓜外
    ，餘均種植菜，可見上訴人係共同耕作系爭土地。上訴人
    雖辯稱上訴人間有劃分耕作位置及租金係分別交予訴外人蘇
    顯權，然被上訴人於前任管理人蘇有成在民國65年過世後，
    即未選任管理人，直至98年方選出蘇俊龍、蘇萬發及蘇有朋
    （下稱蘇俊龍等3 人）為管理人，蘇顯權並非被上訴人之管
    理人，無權收受租金，縱認上訴人有劃分耕作位置及分別交
    付租金予蘇顯權之情形，亦無拘束被上訴人之效力。爰依耕
    地三七五減租條例第16條及民法第767 條規定，請求：(一)確
    認兩造間就系爭土地之耕地三七五租賃關係不存在；(二)上訴
    人應將系爭土地返還被上訴人；(三)陳東柱應將系爭鐵皮屋拆
    除，並回復原狀等語。原審為被上訴人勝訴之判決，被上訴
    人對於上訴人之上訴，則聲明駁回上訴。
二、陳碧足則以：陳碧足並未違規使用系爭土地，296 地號土地
    上之系爭鐵皮屋係陳東柱所搭建，上訴人雖共同承繼系爭租
    約，然上訴人間約於58年間起即分戶居住並分別耕作，歷年
    來蘇顯權對上訴人之租金皆按分耕之權利比例核定後，分別
    開立並各別收取應繳之租金，且實際分耕之現況，亦製有經
    蘇顯權同意之實測圖，系爭土地上並有田埂為界，雖種植之
    作物相同，不足據此認上訴人未分耕。且分戶分耕係事實狀
    態，耕地三七五租約要點所規定之租約變更登記並非分戶分
    耕之生效要件，縱未辦理分耕登記，亦無礙上訴人業已分耕
    之事實。陳碧足自65年至98年間，數次依法向桃園縣大溪鎮
    公所申請換約續租，桃園縣大溪鎮公所交予陳碧足之租約出
    租人皆記載蘇有成，陳碧足並不知悉蘇有成過世之情，善意
    將租金交予自行前來收租，且自稱合法代表人蘇有成之孫蘇
    顯權，上訴人分別交付租金分別耕作之事實，為蘇顯權所知
    悉及承認，且蘇顯權亦已將收受之租金交付予派下員，當認
    蘇顯權有代理被上訴人之權限。縱蘇顯權屬無權代理，亦應
    成立表見代理，被上訴人應就蘇顯權之行為負授權人之責任
    。又陳東柱於296 地號土地上搭建系爭鐵皮屋已十餘年，被
    上訴人早已知悉，仍持續向上訴人收租，至今方以此主張系
    爭租約無效，提起本訴，有違誠信原則，屬權利濫用等語，
    資為抗辯。原審為上訴人敗訴之判決，上訴人不服，提起上
    訴，並聲明：(一)原判決廢棄。(二)被上訴人在第一審之訴及其
    假執行之聲請均駁回。(三)如受不利判決，願供擔保請准免為
    假執行之宣告。
三、陳東柱則以：陳東柱所搭建之系爭鐵皮屋，係陳東柱供堆置
    包裝稻穀、肥料、農用車輛及農具之用，並無供人居住之跡
    象，鐵皮屋內置放之板模，係因陳東柱兒子從事板模工作而
    暫時堆放，無礙系爭鐵皮屋為以耕作為目的或為便利耕作所
    建之農舍性質。陳東柱確有在系爭土地上栽種稻穀、蔬菜等
    ，所建之系爭鐵皮屋為農舍，即屬自任耕作，並無違反耕地
    三七五減租條例第16條規定。又上訴人自承繼系爭租約之始
    ，即個別自任耕作，並個別向蘇顯權繳納租金，系爭土地上
    亦有明顯之田埂為界，確已分耕，系爭租約承租人更分別載
    明上訴人之姓名，蘇顯權亦自承係向上訴人個別收取租金並
    分別開立收據，足見上訴人分耕之事實為被上訴人所明知。
    又蘇顯權為蘇有成之孫，於蘇有成過世後，蘇顯權本於繼承
    法律關係，自得成為系爭租約之出租人，而蘇顯權以蘇有成
    孫輩身分前來收取租金，並告知日後將受取之租金分配於派
    下員，於外觀上顯足有使上訴人相信其有代理被上訴人收取
    租金權限，其後被上訴人無向蘇顯權追索前已收取之租金，
    蘇俊龍等3人係於98年間始改選，更於同年10月5日與上訴人
    辦理系爭租約變更登記，再向上訴人收取租金，顯見被上訴
    人默認蘇顯權當初收取租金之表見代理行為等語，資為抗辯
    。原審為上訴人敗訴之判決，上訴人不服，提起上訴，聲明
    ：(一)原判決廢棄。(二)被上訴人在第一審之訴及其假執行之聲
    請均駁回。
四、被上訴人主張：系爭土地為祭祀公業蘇萬利公所有，兩造就
    系爭土地依耕地三七五減租條例成立系爭租約，陳東柱於29
    6地號土地上建有系爭鐵皮屋，佔地面積672平方公尺，內部
    堆放板模、農用機具及肥料等，板模占系爭鐵皮屋5/7 空間
    等情，有土地登記第二類謄本7 份、臺灣省桃園縣大溪鄉鎮
    耕地租約登記簿、桃園縣大溪鎮私有耕地租約附表各1 份等
    影本及彩色照片8 幀在卷可稽（見原審卷第28至34頁、第37
    頁、第96頁、第102至105頁），復經原法院於99年9 月14日
    會同兩造及桃園縣大溪地政事務所人員前往系爭土地履勘，
    並囑託該地政事務所人員就系爭鐵皮屋之所在位置及佔用面
    積測量繪製成果圖，有勘驗筆錄、桃園縣大溪地政事務所土
    地複丈成果圖各1份附卷可佐（見原審卷第65頁、第112頁）
    ，並為上訴人所不爭執，應堪信為真實。
五、被上訴人主張：陳東柱就296 地號土地未自任耕作，系爭租
    約應為全部無效，請求確認兩造間就系爭土地之耕地三七五
    租賃關係不存在；上訴人應將系爭土地返還被上訴人；陳東
    柱應將系爭鐵皮屋拆除，並回復原狀等語，惟為上訴人所否
    認，並以前詞置辯。茲審酌分述如下：
  (一)按耕地三七五減租條例第16條第1項、第2項規定：「承租人
    應自任耕作…，承租人違反前項規定時，原訂租約無效，得
    由出租人收回自行耕種或另行出租。」，而所謂承租人應自
    任耕作，係指承租人應以承租之土地供自己從事耕作之用。
    如承租人以承租之土地建築房屋居住或供其他非耕作之用者
    ，均在不自任耕作之列。又承租人固非不得在承租之土地上
    建築農舍，惟所謂農舍，係指以耕作為目的或為便利耕作所
    建之簡陋房屋，以供堆置農具、肥料或臨時休息之用，而非
    以解決承租人家族實際居住問題為其目的。如所建房屋係供
    居住之用，即與農舍有間（最高法院64年台上字第571 號判
    例意旨參照）。本件陳東柱於296 地號土地上所建之系爭鐵
    皮屋佔地面積廣達672 平方公尺，依社會經驗法則判斷，早
    已逾以耕作為目的或為便利耕作所建之農舍之範疇，且其內
    部堆放之物除少數為供農用之機具及肥料等外，5/7 空間皆
    作為堆放板模之用，業經原法院於99年9 月14日前往履勘屬
    實，並為上訴人所不爭執，有勘驗筆錄及彩色照片8 幀可稽
    （見原審卷第65頁、第102至105頁），陳東柱既於承租之29
    6 地號土地搭建系爭鐵皮屋且屋內空間大多堆放板模，依上
    開判例意旨，其行為自屬未自任耕作。陳東柱辯稱：其所搭
    建之系爭鐵皮屋，係供堆置包裝稻穀、肥料、農用車輛及農
    具之用，屋內置放之板模，係因陳東柱兒子從事板模工作而
    暫時堆放，無礙系爭鐵皮屋為農舍性質，不足採信。
  (二)上訴人辯稱：上訴人已分耕，系鐵皮屋係陳東柱所搭建，與
    陳碧足無關等語，惟為被上訴人所否認。茲審究之：
    1.按當事人主張有利於己之事實者，就其事實有舉證之責任
      。民事訴訟法第277 條前段定有明文。又所謂分耕，係指
      出租人與承租人原依耕地三七五減租條例成立之租賃契約
      ，因分戶之緣故，由各承租人個別就其所耕種之部分，與
      出租人成立租賃關係，分耕雖非須經登記方生效力，然仍
      應綜合承租人之實際使用狀況、出租人是否知悉分耕等客
      觀情形加以判斷，至於出租人對承租人是否分別開單收取
      租金，並非係認定是否成立分耕之唯一因素，亦即出租人
      與承租人間須就各承租人所分耕之部分土地有所合意，方
      能認為成立分耕。
    2.按耕地租約有承租人死亡，由現耕繼承人繼承承租權者，
      或承租人分戶分耕耕地者，應申請租約變更登記，臺灣省
      耕地租約登記辦法第4條第1項第3款、第6款分別定有明文
      。又按申請租約變更登記者，應填具申請書，提出原租約
      外，並依下列規定檢具證明文件：依前條第1項第3款申請
      者，應由現耕繼承人檢具現耕切結書、繼承系統表、非現
      耕繼承人繼承權拋棄證明文件、承租人死亡時之戶籍謄本
      及繼承人戶籍謄本各乙份。依前條第1項第6款申請者，應
      檢具分戶分耕契約書、分耕位置圖、土地登記簿謄本、地
      籍圖謄本、承租人戶口名簿及自任耕作切結書各1 份，同
      辦法第5條第1項第2款、第4款亦分別有規定。本件被上訴
      人主張系爭土地為其所有，陳臣灶與陳加榮之共同先祖依
      耕地三七五減租條例向被上訴人承租如附表所示地號土地
      全部，嗣由上訴人及陳加榮承繼取得耕地租賃權，嗣因被
      上訴人之管理人變更為蘇俊龍等3人，被上訴人乃於98年9
      月25日申請變更登記，經桃園縣大溪鎮公所98年10月5 日
      以溪鎮民字第0980021794號函准予變更登記系爭租約為兩
      造，有臺灣省桃園縣大溪鄉鎮耕地租約登記簿、臺灣省桃
      園縣私有耕地租約、桃園縣大溪鎮私有耕地租約附表等影
      本各1份在卷可稽（見原審卷第37頁、第93 至96頁）。上
      訴人雖於74年間即辦理變更承租人名義登記（見原審卷第
      37頁），然該變更登記並非臺灣省耕地租約登記辦法第4
      條第6 款之分戶分耕登記，此由歷年來耕地租約內，租賃
      土地之標示均為系爭土地全部且上訴人變更登記未依上開
      登記辦法第5條第1項第4 款規定，提出分耕契約書、分耕
      位置圖等文件，足堪認定。
    3.上訴人雖辯稱：上訴人早已分戶居住並分別耕作，歷年來
      蘇顯權對上訴人之租金皆按分耕之權利比例核定後，分別
      開立並收取應繳之租金數額，且實際分耕之現況，亦製有
      經蘇顯權同意之實測圖，系爭土地上並有田埂為界，可見
      上訴人有分耕之情形，上訴人分別交付租金分別耕作之事
      實，為蘇顯權所知悉及承認，且蘇顯權亦已將收受之租金
      交付予派下員，當認蘇顯權有代理權限，縱屬無權代理，
      亦應成立表見代理，並提出實測圖、證明書、照片及收據
      計算租金文件等影本為證（見原審卷第14至21頁）。惟為
      被上訴人所否認，經查：
      被上訴人前任管理人為蘇有成，蘇顯權雖為蘇有成之孫
        ，然祭祀公業管理人資格並非依繼承而取得，蘇有成過
        世後，蘇顯權自不能依繼承關係成為被上訴人之管理人
        。且蘇有成過世後，被上訴人並未選任管理人，至98年
        方選出蘇俊龍等3 人為管理人，自不可能由有權限之人
        授權蘇顯權代為收取租金，是則蘇顯權為無權收受租金
        ，縱認上訴人有劃分耕作位置及分別交付租金予蘇顯權
        之情形，對被上訴人亦不生效力。
      又按由自己之行為表示以代理權授與他人，或知他人表
        示為其代理人而不為反對之表示者，對於第三人應負授
        權人之責任。但第三人明知其無代理權或可得而知者，
        不在此限，民法第169 條定有明文。稽諸證人蘇顯權於
        100年5月20日原法院99年度訴字第1176號言詞辯論程序
        時證稱：「（問：對於陳加榮、陳碧足、陳東柱間就本
        件系爭土地之耕作方式為個別或是共同耕作是否了解？
        ）不了解」、「（問：是否知道…陳碧足姊弟二人實際
        耕作之位置？）也不知道」、「（問：有無看過該實測
        圖？）陳碧足的大兒子叫陳玉麟有拿來叫我蓋章。」、
        「我也不知道他們實際使用範圍在哪裡，拿來給我我就
        蓋了，因為我有去收三七五租約的租金，他們說他們有
        耕作這些土地，我就在圖上蓋章了，其實我沒有看圖上
        所載的耕作人及耕作的範圍及耕作的面積等內容」、「
        （問：你收取租金的方式為何？）按照我祖父蘇有成留
        給我的資料，上面記載要收幾石的稻米，價錢是以當地
        的時價去換算成現金。我會先詢問時價換算出現金的金
        額再去跟他們收」、「〔問：你有無擔任原告祭祀公業
        （即被上訴人）的管理人？〕沒有」等語（見本院卷第
        75至77頁）。可見蘇顯權雖分別開立收據收取上訴人繳
        納之租金，然蘇顯權對於上訴人個別使用系爭土地之狀
        況、是否分耕等客觀情形並不了解，自無何代表或代理
        被上訴人與上訴人達成分耕契約合意之情形可言，上訴
        人亦未舉其他證據足證明蘇顯權於99年1 月13日前，有
        代表或代理被上訴人與上訴人達成分耕契約合意之情形
        ，至於上訴人所提出實測圖（見原審卷第14頁），係99
        年1 月13日所製作，斯時被上訴人已召開派下員大會選
        出蘇俊龍等3 人為管理人，並於98年12月17日向大溪鎮
        公所耕地租佃委員會申請對上訴人為租佃爭議調解，兩
        造並於99年1月5日進行第1 次調解不成立，有租佃爭議
        調解申請書及調解筆錄可稽（見外放之系爭租約租佃爭
        議事件卷宗，影本附於本院卷第120至122頁），斯時上
        訴人對於蘇顯權非被上訴人之管理人並無代表被上訴人
        之權限，已明知，縱使於99年1 月13日以實測圖經蘇顯
        權蓋章之方式欲達成分耕之合意，依民法第169 條但書
        之規定，亦無成立表見代理之情形。綜此，自難認被上
        訴人已有上訴人在系爭土地上分耕之合意或被上訴人應
        依表見代理負授權人責任之情形。上訴人並未舉證證明
        被上訴人業已與上訴人達成由上訴人在系爭土地分耕之
        合意，兩造間亦無成立表見代理之情形。被上訴人與上
        訴人之系爭租約仍屬單一契約，不因上訴人間私下協議
        劃分耕作位置及管理方法，而成立各別之租賃契約。
  (三)承租人以承租之土地建築房屋居住或供其他非耕作之用者，
    均不在自任耕作之列，應構成耕地三七五減租條例第16條第
    2 項所定原訂租約無效之原因，且依其規定之本旨推之，係
    指全部租約無效而言，其仍自任耕作部分租約亦屬無效（最
    高法院66年台上字第761 號判例意旨參照）。本件系爭租約
    兩造間僅成立單一耕地租約，上訴人自行劃分耕作範圍，未
    經被上訴人同意，被上訴人不受其拘束，已如前述。據此，
    陳東柱在承租之296地號土地上，搭建系爭鐵皮屋屬違反耕
    地三七五減租第16條第1項耕地承租人應自任耕作之規定，
    系爭租約無效，且系爭租約為單一租賃關係，其一部無效時
    ，兩造間就系爭土地所訂之系爭租約即全部無效。
  (四)再按所有人對於無權占有或侵奪其所有物者，得請求返還之
    ，民法第767條第1項前段定有明文。次按租約終止後，出租
    人除得本於租賃物返還請求權，請求返還租賃物外，倘出租
    人為租賃物之所有人時，並得本於所有權之作用，依無權占
    有之法律關係，請求返還租賃物（最高法院75年台上第801
    號判例意旨參照）。本件系爭租約既全部歸於無效，則上訴
    人在系爭土地上即喪失合法占有之權源，被上訴人自得以所
    有權人之地位，請求陳東柱將系爭鐵皮屋拆除及上訴人將系
    爭土地返還予被上訴人。
六、雖上訴人復辯稱：陳東柱於10餘年前即已在296 地號土地上
    搭建系爭鐵皮屋，被上訴人早已知悉，且持續向上訴人收租
    ，今方據以主張系爭租約無效，顯然屬權利濫用，違反誠信
    原則等語。查：按權利之行使，不得違反公共利益，或以損
    害他人為主要目的。行使權利，履行義務，應依誠實及信用
    方法，民法第148 條定有明文。又按權利之行使，是否以損
    害他人為主要目的，應就權利人因權利行使所能取得之利益
    ，與他人及國家社會因其權利行使所受之損失，比較衡量以
    定之。倘其權利之行使，自己所得利益極少而他人及國家社
    會所受之損失甚大者，非不得視為以損害他人為主要目的，
    此乃權利社會化之基本內涵所必然之解釋（最高法院71年台
    上字第737 號判例意旨參照）。本件被上訴人之管理人蘇俊
    龍等3 人係於98年間方選出，自無早已知悉系爭鐵皮屋存在
    ，卻仍持續收租之情形。蘇顯權收取租金之行為係屬無權代
    理之行為。被上訴人以上訴人未自任耕作為由主張系爭租約
    無效，自屬合法之權利行使，更無專以損害他人為主要目的
    之情事，上訴人此部分抗辯，核屬無據，不足採信。
七、綜上所述，被上訴人主張系爭土地上有興建非屬農舍之系爭
    鐵皮屋，上訴人已構成未自任耕作，系爭租約全部歸於無效
    ，被上訴人依耕地三七五減租條例第16條及民法第767條規
    定，請求確認兩造間就系爭土地之耕地三七五租賃關係不存
    在；上訴人應將系爭土地返還被上訴人；陳東柱應將系爭鐵
    皮屋拆除，並回復原狀，均為有理由，應予准許。從而，原
    審為上訴人敗訴之判決，並依被上訴人及陳碧足之聲請酌定
    相當擔保金額，分別為假執行及免為假執行之宣告，核無違
    誤。上訴論旨指摘原判決不當，求予廢棄改判，為無理由，
    應予駁回。至於原判決於主文第一項、第二項判令「確認兩
    造間就如附表所示之七筆土地之耕地三七五租賃關係不存在
    。被告應將如附表所示之七筆土地返還原告。」，卻漏未編
    列附表，經本院於100年6月27日以函文通知原審裁定更正，
    迄未見原審更正（見本院卷第82、83頁），惟該附表之內容
    被上訴人於原審起訴時主張明確並已提出（見本院卷第142
    、151 頁），無尚當事人意思不明之虞，本院逕於本判決中
    編列。另原判決於主文第六項所為「本判決第三項於原告以
    新臺幣肆拾萬肆仟元為被告供擔保後，得假執行。但被告陳
    碧足如以新臺幣壹佰貳拾萬玖仟陸佰元為原告預供擔保，得
    免為假執行」」之宣告，因原判決第三項係命陳東柱給付部
    分，與陳碧足無關，而陳東柱於原審復未為如受不利判決，
    願供擔保請准免假執行之聲請（見原審卷第153 頁），原判
    決主文第六項後段，應屬贅寫，上開二處錯誤，應由原審依
    職權或依當事人聲請予以裁定更正，併此指明。
八、兩造其餘之攻擊或防禦方法及未經援用之證據、未傳訊之證
    人，經本院斟酌後，認為均不足以影響本判決之結果，自無
    逐一詳予論駁之必要，併此敘明。
九、據上論結，本件上訴為無理由，依民事訴訟法第449條第1項
    、第78條，判決如主文。
中    華    民    國   100    年    9     月    13    日
                    民事第四庭
                        審判長法  官 張劍男
                              法  官 翁昭蓉
                              法  官 陳靜芬
 附表：
┌──┬───────┬───┬──┬────────┬────┐
│編號│     地段     │ 地號 │地目│面積（平方公尺）│承租面積│
├──┼───────┼───┼──┼────────┼────┤
│ 1  │桃園縣大溪鎮  │ 286-1│ 田 │      490       │  1/2   │
│    │中庄段中庄小段│      │    │                │        │
├──┼───────┼───┼──┼────────┼────┤
│ 2  │     同上     │ 286-2│ 田 │    1,760       │  1/2   │
├──┼───────┼───┼──┼────────┼────┤
│ 3  │     同上     │ 286-3│ 田 │    3,618       │  1/2   │
├──┼───────┼───┼──┼────────┼────┤
│ 4  │     同上     │ 286-4│ 田 │      276       │  1/2   │
├──┼───────┼───┼──┼────────┼────┤
│ 5  │     同上     │ 286-5│ 田 │    1,588       │  1/2   │
├──┼───────┼───┼──┼────────┼────┤
│ 6  │     同上     │ 296  │ 田 │    3,734       │  1/2   │
├──┼───────┼───┼──┼────────┼────┤
│ 7  │     同上     │ 307  │ 田 │    1,765       │  1/2   │
└──┴───────┴───┴──┴────────┴────┘
正本係照原本作成。
如不服本判決，應於收受送達後20日內向本院提出上訴書狀，其
未表明上訴理由者，應於提出上訴後20日內向本院補提理由書狀
（均須按他造當事人之人數附繕本）上訴時應提出委任律師或具
有律師資格之人之委任狀；委任有律師資格者，另應附具律師資
格證書及釋明委任人與受任人有民事訴訟法第466條之1第1 項但
書或第2 項（詳附註）所定關係之釋明文書影本。如委任律師提
起上訴者，應一併繳納上訴審裁判費。
中    華    民    國   100    年    9     月    19    日
                              書記官 應瑞霞
附註：
民事訴訟法第466條之1（第1項、第2項）：
對於第二審判決上訴，上訴人應委任律師為訴訟代理人。但上訴
人或其他法定代理人具有律師資格者，不在此限。
上訴人之配偶、三親等內之血親、二親等內之姻親，或上訴人為
法人、中央或地方機關時，其所屬專任人員具有律師資格並經法
院認為適當者，亦得為第三審訴訟代理人。